【裁判字號】    91,自,577
【裁判日期】    920122
【裁判案由】    詐欺
【裁判全文】
臺灣高雄地方法院刑事判決                          九十一年度自字第五七七號
    自  訴  人  甲○○  男  五.
    被      告  乙○○  男  四.
右列被告因詐欺案件，經自訴人提起自訴，本院判決如左：
    主  文
乙○○無罪。
    理  由
一、自訴意旨略以：被告乙○○意圖為自己不法之所有，於民國八十五年三月間參加
    自訴人甲○○為會首所組之互助會，共計三會，該互助會每會新台幣（下同）五
    千元，會期自八十五年三月間起至八十七年六月間止，採內標制，被告自八十五
    年四月間起陸續標得其所參加三會之會款，並於標得第二會時，合併二會而簽發
    面額一萬元之本票共三十五張，且於標得第三會時，再簽發面額三十三萬元之本
    票乙紙，以為擔保會款之給付，致使自訴人不疑有詐，而交付會款。詎被告於標
    得上開三會之會款後，即不再繳付會款，經自訴人多次催討，被告或避不見面、
    或編製理由搪塞，自訴人追討無門，始知受騙，尚積欠會款六十八萬元。因認被
    告乙○○涉犯刑法第三百三十九條第一項之詐欺取財罪嫌。
二、按犯罪事實應依證據認定之，無證據不得推定其犯罪事實；不能證明被告犯罪者
    ，應諭知無罪之判決，刑事訴訟法第一百五十四條、第三百零一條第一項分別定
    有明文。次按認定不利於被告之事實，須依積極證據，苟積極證據不足為不利於
    被告事實之認定，即應為有利於被告之認定，更不必有何有利之證據。又告訴人
    之指訴，係以使被告受刑事訴追為目的，是其陳述是否與事實相符，仍應調查其
    他證據以資審認，且刑法第三百三十九條第一項詐欺罪之成立，以意圖為自己或
    第三人不法之所有，以詐術使人陷於錯誤，而將本人或第三人之物交付為要件。
    所謂以詐術使人交付，必須被詐欺人因其詐術而陷於錯誤，若所用之方法不能認
    為詐術，亦不致使人陷於錯誤，即不構成該罪，最高法院分別著有三十年上字第
    八一六號、五十二年臺上字第一三○○號及四十六年臺上字第二六○號判例足資
    參照。
三、訊據被告乙○○固坦承確有於右揭時間參加自訴人甲○○所組之互助會三會，並
    均以標得會款，而簽發本票以為擔保之事實不諱，惟堅決否認有何詐欺犯行，辯
    稱：伊於標得會款後，有清償部分之死會會款，但清償之款項為何，因時間已久
    ，伊已不記得了，復伊先是簽發面額一萬元之本票三十五張，以為每月死會之會
    款，但實際上是積欠自訴人三十三萬元，所以另簽發面額三十三萬元之本票乙張
    ，以為債務之總額，故伊僅係積欠自訴人三十三萬元，而非六十八萬元，後伊因
    經濟狀況不佳，無力支付會款，自訴人有前來伊住處找伊父親追討，伊父親即以
    其退休金二十五萬元與自訴人達成和解，因自訴人已簽立和解書，所以伊父親才
    沒有拿回本票，因伊認為父親已與自訴人達成和解，所以才未清償餘額會款等語
    。經查：
  (一)被告乙○○確有於右揭時間參加自訴人甲○○所組之互助會三會，並均以標得會
    款，而簽發本票以為擔保之事實，業據被告供承不諱，核與自訴人甲○○指述之
    情節大致相符，並有面額一萬元之本票三十五張及面額三十三萬元之本票乙張等
    影本附卷可稽。是此部分之事實，堪信為真實。
  (二)系爭互助會會期係自八十五年三月間起至八十七年六月間止，採內標制，每會會
    款五千元，而被告共計參加三會，此為被告及自訴人所是認。又自訴人陳稱：被
    告第一會係於八十五年四月二十五日得標，另二會於何時得標，伊已不記得，因
    伊事後即因中風而住院，並該互助會會單已遺失等語。準此，縱認被告係於八十
    五年四、五、六月間，即陸續標得三會會款，被告所積欠之死會會款應分別為十
    三萬元（尚餘二十六會，每會五千元）、十二萬五千元（尚餘二十五會，每會五
    千元）、十二萬元（尚餘二十四會，每會五千元），即被告所參加三會死會會款
    之總額，最多亦僅為三十八萬元。準此，被告辯稱：實際上是積欠自訴人三十三
    萬元，而非六十八萬元等語，尚與事實相符，堪予採信。
  (三)自訴人陳稱：伊事後確有向被告之父親追討被告所積欠系爭互助會之死會會款，
    並確有收到二十五萬元，且簽立和解書，被告所提出之和解書確實是伊簽名的，
    但當時僅係和解一會之死會會款，而非全部之死會會款云云。證人即被告之父親
    鍾振鳳證稱：當時自訴人前來伊住處，向伊追討被告之死會會款，那時伊剛好退
    休，領了退休金，所以就將二十五萬元交予自訴人，以為達成和解等語。且有被
    告所提出之和解書影本乙紙在卷可按。又據上所述，被告每會之死會會款最多僅
    十三萬元，並被告共計積欠自訴人死會會款總額為三十三萬元，是苟如自訴人所
    言，上開和解書僅係和解被告一會死會會款，而該一會死會會款最多僅十三萬元
    ，證人即被告之父親鍾振鳳焉會以超過債務數額之二十五萬元與自訴人和解？是
    自訴人陳稱：該和解書僅係和解被告一會之死會會款，而非全部之死會會款云云
    ，與事實不符，尚難採信。
三、綜上所述，被告雖確均已標得自訴人所組互助會三會會款，積欠自訴人共計三十
    三萬元之死會會款，惟事後自訴人已與被告之父親鍾振鳳，就上開債務，以二十
    五萬元達成和解等情，堪予認定。是被告係因認上開債務業已和解，始未清償餘
    額之死會會款。準此，被告既無為自己不法所有之意圖，復未對於自訴人施用詐
    術，致其陷於錯誤之行為，且本件債務業已和解清償完畢。揆諸首揭說明，被告
    所為自與刑法詐欺取財罪構成要件有間。此外，復查無其他積極證據足資證明被
    告有何自訴人所指之犯行，不能證明被告犯罪，依法應諭知無罪之判決。
據上論斷，應依刑事訴訟法第三百四十三條、第三百零一條第一項，判決如主文。
中      華      民      國      九十二    年      一    月    二十二    日
  臺灣高雄地方法院刑事第六庭
                                      法  官  洪榮家
右正本證明與原本無異。
如不服本判決，應於判決送達後十日內，向本院提出上訴狀。
                                      書記官   陳寰瑛
中      華      民      國      九十二    年      一    月    二十二    日


司法院資訊處製作；財團法人民間司法改革基金會備份。
